【裁判字號】    92,交上易,413
【裁判日期】    921023
【裁判案由】    過失致死
【裁判全文】
臺灣高等法院刑事判決                          九十二年度交上易字第四一三號
    上  訴  人  臺灣臺北地方法院檢察署檢察官
    被      告  乙○○
    輔  佐  人  丙○○
右上訴人因過失致死案件，不服臺灣臺北地方法院八十九年度交易字第四一五號，中
華民國九十二年七月二十五日第一審判決（起訴案號：臺灣臺北地方法院檢察署八十
九年度偵字第一六八六四號、第二００一七號），提起上訴，本院判決如左：
    主  文
原判決撤銷。
乙○○因過失致人於死，處有期徒刑肆月，如易科罰金，以參佰元折算壹日。
    事  實
一、乙○○於民國八十九年八月十八日下午五時五十分許，駕駛車牌號碼ＤＸ─五六
    二六號自用小客車，沿台北市市○○道由西向東方向行駛，行駛至市○○道與復
    興南路口時，本應注意車輛行駛時，駕駛人應注意車前狀況，隨時採取必要之安
    全措施，以及行車速度，應依標誌或標線之規定，依當時情形，並無不能注意之
    情事，竟疏未注意，貿然在速限四十公里之該路段以超越時速四十公里之速度超
    速行駛，且未注意車前狀況，適有楊財發騎乘ＩＸＸ─九一五號重型機車附載甲
    ○○沿同市○○○路由北向南行駛至該路口，因煞避不及，致撞及乙○○自用小
    客車車身左側門，楊財發因而人車倒地，經送醫急救，終因顱內出血而不治死亡
    ，甲○○則受有左肩鈍傷、右前臂擦傷、右腳小腿鈍傷、擦傷之傷害。乙○○肇
    事後，於警員至現場處理時，向警員報明肇事自首接受裁判。
二、案經甲○○及楊財發之女丁○○訴由台北市政府警察局大安分局報請臺灣臺北地
    方法院檢察署檢察官偵查起訴。
    理  由
一、訊據被告乙○○固不否認有於前揭時地發生車禍事故，並致告訴人甲○○受傷、
    被害人楊財發死亡之事實，惟矢口否認有何過失致死及過失傷害之行為，辯稱：
    當時伊駕駛自用小客車沿台北市市○○道由西往東方向行駛，經過復興南路口之
    停止線後，燈號轉變為黃燈，詎被害人楊財發之機車突然由左側衝出，致伊閃避
    不及因而發生碰撞，伊並無過失等語。
二、惟查右揭事實，業據告訴人甲○○指訴歷歷，並經証人袁從袚證述在卷，而被害
    人楊財發確係因本件車禍受傷不治死亡，亦經檢察官督同法醫師相驗屬實，製有
    勘驗筆錄、相驗屍体證明書、驗斷書可憑。又告訴人甲○○因此次車禍致受有左
    肩鈍傷、右前臂擦傷、右腳小腿鈍傷、擦傷之傷害，亦有台安醫院診斷證明書等
    在卷可稽，此外復有道路交通事故調查報告表、補充資料表、談話紀錄表等附卷
    可資佐證。
三、查肇事路段即台北市市○○道由西向東方向至復興南路口時，限速為時速四十公
    里，有道路交通事故調查報告表在卷可稽；而被告乙○○於本件車禍後自承車禍
    發生時其車速約為時速四十至五十公里（卷附交通事故談話紀錄表參照），雖於
    同日接受警詢時，改稱其車速約為時速四十公里左右（卷附八十九年九月十八日
    警訊筆錄參照），另自車禍次日接受偵訊與嗣後於原審訊問時亦供稱其車速約為
    時速四十公里左右（卷附八十九年八月十九日偵訊筆錄、原審九十二年一月二十
    九日訊問筆錄參照）。惟參酌證人袁從祓於偵查時證稱：我開計程車十幾年了，
    聽煞車聲音判斷車速應該是有時速五、六十公里左右等語（卷附八十九年九月十
    八日偵訊筆錄參照）。以及被告於原審調查時自承其行駛之燈號原本是綠燈，當
    伊駕車越過停止線，燈號就變為黃燈，伊乃加速過去等語（九十年八月十三日訊
    問筆錄）。足見被告當時駕車欲通過復興南路交叉路口時，確有加速急於通過之
    情形，則其於警訊初訊時所供當時約為時速四十至五十公里乙節，應屬可採，被
    告嗣後翻供改稱時速僅四十公里，並未超速等語，顯係畏罪卸責之詞，不足採信
    。
四、公訴意旨認被告有闖紅燈之過失行為，無非係以告訴人甲○○之指述、證人袁從
    祓之證詞為其論據，然查：
  (一)證人袁從祓歷次證詞略以：
  1.於警訊時證稱：「（肇事前行進方向、車道、及肇事經過情形？）當時我人在市
    民、復興南路東南角，我聽見煞車聲音時抬頭看見有部ＤＸ－五六二六自小客車
    沿復興南路北往南行駛至肇事處，看見有部機車由市○○道西往東衝出來，該自
    小客見狀往左閃避時，左側車身和機車前車頭撞及而肇事。（‧‧‧‧，當時運
    作號誌為何？）‧‧‧‧當時復興南路南北向剛好變黃燈，市○○道東西向還是
    紅燈」等語（卷附交通事故談話紀錄表參照）。
  2.於偵查時結證稱：當時我正在該路口東南角處等候車行修車，有目擊；當時我在
    等修車，聽到煞車聲和撞擊聲，我一抬頭，看到吉普車往復興南路，打轉後車頭
    往市○○道停住，乙○○把車子開到角落停放；我聽到聲音抬頭看時，市○○道
    方向是紅燈，同時看到吉普車在打轉（卷附八十九年九月十八日偵訊筆錄參照）
    。
  3.於原審訊問時則結證稱：「（八十九年八月十八日當天是否曾在市○○道、復興
    南路口目睹一件車禍？有無老先生死亡？）當場撞的經過我沒有看到，我是聽到
    聲音才抬起頭來，我當時是在復興南、市○○道的東南角那個位置，車子在市○
    ○道、復興南路的修車廠，我那時在修車，我聽到聲音抬頭看，看到市○○道方
    向是紅燈，復興南路是綠燈，車子已經在動，我看到一部好像是銀色的旅行車好
    像有點綠，它正好車頭往復興南路做一個大轉彎這樣轉過來，等於車頭先往南，
    再回轉往北到我前面。」「（你從聽到聲音到抬起頭多久？）很快，馬上抬起頭
    。」「（為什麼你會特別注意燈號？）這是我開車的習慣。」「（你說已經有車
    子從復興南路出來，描述一下？）我看到復興南路往北方向，在我抬頭時候，已
    經有二、三部幾部機車往北開出去了。」「（對向有沒有車？）對向也就是復興
    南路北往南方向有沒有車子出來我沒有注意」「（那部廂型車經過你前面又做什
    麼事情？）它就停在市○○道路口東南角的復興南路上靠路邊，就在馬路旁邊，
    離我站的地方五、六公尺遠，我就與修車廠的老闆跑過去，我們還質疑他怎麼離
    開肇事現場。工廠老闆就打電話找警察。」「（被告有沒有跟你說什麼？）他說
    我不知道。」「（你抬頭後，有沒有看到該廂型車先停在路中間一下，再回轉？
    ）我聽到聲音，抬頭看，就看到那部車車頭朝南。至於那部廂型車有沒有先同一
    下再做迴轉，我沒有注意。不過他迴轉的速度不是很快，慢慢轉。」「（你開計
    程車幾年？）十餘年。」「（依據你的判斷，那部廂型車有沒有闖紅燈？）這個
    我不敢講，本來我以為汽車是復興南路北往南走，因為第一眼看到時候，該汽車
    車頭是往南的，我們也以為機車是走市○○道西往東。」「（到庭執行職務檢察
    官：你剛抬頭時，看到復興南路南往北兩台機車衝出，你第一眼看到從復興南路
    北往南機車，他們位置在什麼地方？）我第一眼抬頭看，機車已經衝出來，他們
    離停止線一、兩公尺，不是很遠。尚未到達肇事地點。」「（檢察官：你第一眼
    抬頭看時，市○○道西向東方向還有沒有車輛在跑？）市○○道上車子都已經車
    子停住。」「（檢察官：你是說沒有任何車走市○○道經過復興南路？）沒有。
    我抬頭看，至少南往北有機車在衝。」「（檢察官：有沒有車，在你一抬頭時，
    仍然從市○○道西往東方向進入路口，或是有沒有車，仍行駛於該路口的西往東
    方向中？）沒有」等語（原審九十二年四月九日訊問筆錄參照）。
  (二)以證人袁從祓之前述證詞，仍尚不能認定本件車禍發生時之號誌及被告闖紅燈：
  1.本件中車禍前之兩車行向，係被告駕駛自用小客車沿市○○道由西往東方向行駛
    、被害人楊財發騎乘機車沿復興南路由北往南方向行駛之事實，為被告、告訴人
    甲○○、證人陳佳惠所陳述一致；惟證人袁從祓於本件車禍發生後首次接受警訊
    時，竟認被告所駕駛之自用小客車行向係沿復興南路由北往南方向，被害人楊財
    發所騎乘之機車行向係市○○道由西往東方向，已有不合。又本件車禍發生之時
    點，雖被告辯稱係在市○○道方向號誌由綠燈轉變為黃燈之際、告訴人甲○○則
    指述係在復興南路方向號誌剛轉變為綠燈之際，彼此有所不一，惟至少足以確定
    ：本件車禍發生時，乃在市○○道方向燈號轉變為黃燈或紅燈、復興南路方向燈
    號轉變為綠燈之前後不久時間，惟證人袁從祓於警訊時卻稱：車禍發生時復興南
    路南北向剛好變黃燈，市○○道東西向還是紅燈等語，更屬不符。
  2.又證人袁從祓迭稱：其於抬頭後第一眼看到被告所駕駛之自用小客車時，該小客
    車已呈復興南路北往南方向，嗣再迴轉至市○○道、復興南路路口東南角停放（
    此應即為前述證人袁從祓誤認兩車車禍前行向之原因），則以被告原來由西往東
    行向轉彎至由北往南行向之行進過程，顯然需要一定時間之情形，縱然證人袁從
    祓於抬頭見到被告所駕駛之自用小客車之際，也同時注意到市○○道方向之號誌
    為紅燈，該時市○○道方向之燈號，是否與車禍發生時點之燈號相同，亦有疑問
    ；又查，證人袁從祓結證稱其抬頭看時，復興南路由南往北方向之機車，有二、
    三部機車已經啟動，惟僅超過停止線一、二公尺，而核以當時一般機車性能，起
    步後行進一、二公尺所需時間甚短，則在同一時間被告所駕駛之自用小客車之行
    向已在撞擊後、轉變為復興南路由北往南之情形下，撞擊即有可能係發生在證人
    袁從祓所指之機車起步之前，換言之，亦無從依此判斷撞擊係發生在復興南路方
    向號誌為紅燈或綠燈之際。
  3.再者，雖證人袁從祓於聽到碰撞聲音後抬頭看時，市○○道方向並無其他車輛繼
    續駛出，但以其證稱當時市○○道方向之號誌已為紅燈之情形，無其他車輛繼續
    自市○○道駛出自屬當然，尚無從因此推斷被告於超越停止線之際，市○○道方
    向之號誌為何。是以綜上所述，並核以證人袁從祓從事計程車駕駛十餘年，對車
    禍現場情形之判斷能力及經驗均應較常人為高，但其猶自承不能判斷本件車禍發
    生時，被告是否有闖紅燈之行為，是故無從由證人袁從祓之證詞，證明本件車禍
    發生時之路口號誌情形。
  (三)至告訴人甲○○雖指述稱：當時係在復興南路路口機車待轉處停等紅燈，待復興
    南路方向號誌轉變為綠燈，被害人楊財發剛一起步即遭撞擊。然查：(1)設若被害
    人楊財發係於復興南路方向號誌轉變為綠燈時始起步前進，於同時對向即復興南
    路由南往北方向之車輛，亦應於同時起步，惟證人袁從祓證稱其於聽到碰撞聲音
    後抬頭時，僅見到復興南路由南往北方向有二、三部機車超越停止線一、二公尺
    等語，有前述證詞在卷可稽，則該二、三部機車顯係剛剛起步，然而證人袁從祓
    卻同時見到被告所駕駛之自用小客車已轉至復興南路由北往南方向，則碰撞發生
    之時點，即相當可能在前述二、三部機車起步之前，換言之，被害人楊財發起步
    之時間可能先於前述二、三部機車之起步時間，則其是否確實待復興南路方向綠
    燈亮起始行起步，即屬有疑；又告訴人甲○○自陳在被害人楊財發起步前，其與
    被害人楊財發尚在談天，則以其並非機車駕駛、且尚在談天之情形，能否確認復
    興南路方向之號誌已轉為綠燈，亦有疑問；況告訴人甲○○於車禍後一個月、記
    憶應仍明確之情形下，接受偵訊時指述稱：當天我們從光復南路右轉市○○道，
    到復興南路口機車待轉區停等紅燈，一直到「黃燈開始變綠燈時」，起步往「光
    復南路」前進等語（卷附八十九年九月十八日偵訊筆錄參照），不論在號誌轉變
    過程、起步後行進之路線上，顯均陳述有誤，則其於車禍發生前是否對燈號有明
    確之觀察，更有疑問。告訴人甲○○對被告闖紅燈之指述既有前述瑕疵、且無從
    由證人袁從祓之證詞加以佐證，則揆述前述法條、說明，不應逕依告訴人甲○○
    之指述，為被告不利之認定。
  (四)況查，車禍當時乘坐於被告所駕駛之自用小客車上之證人陳佳惠於警詢、偵查、
    本院訊問時均證稱：當時該自用小客車經過市○○道停止線時，市○○道方向之
    號誌仍為綠燈，經過停止線後、轉變為黃燈後發生碰撞，撞擊時仍為黃燈等語（
    卷附警訊筆錄、八十九年九月十八日偵訊筆錄、原審九十二年六月二十五日訊問
    筆錄參照），核與被告所述車禍發生時之交通號誌情形相符，亦足證被告應無公
    訴人所指未依號誌行駛而闖紅燈之行為。
五、按行車速度，依標誌或標線之規定。又按「汽車行駛時，駕駛人應注意車前狀況
    ‧‧‧‧，並隨時採取必要之安全措施」道路交通安全規則第九十三條第一項第
    一款、第九十四條第三項定有明文。被告駕駛汽車自應注意上述道路交通安全規
    定，依當時狀況，並非不能注意，竟疏未注意以致肇事，致與楊財發所騎乘附載
    甲○○之ＩＸＸ─九一五號重型機車相擦撞，楊財發因而人車倒地，經送醫，終
    因顱內出血而不治死亡。甲○○則因而受有左肩鈍傷、右前臂擦傷、右腳小腿鈍
    傷、擦傷之傷害，被告顯有過失，且其過失行為與被害人楊財發之死亡及告訴人
    甲○○之受傷間，具有相當因果關係甚明，其犯行應堪認定。
六、核被告所為，係犯刑法第二百七十六條第一項之過失致死罪、第二百八十四條第
    一項前段之過失傷害罪。其一過失行為致人死亡及受傷，為想像競合犯，應從一
    重之過失致死罪處斷。關於過失傷害罪部分，雖未經檢察官起訴，惟因該部分業
    經告訴人甲○○提出告訴，且與起訴部分有想像競合犯之裁判上一罪關係，依審
    判不可分原則，為起訴效力所及，本院自得併予審理。又被告肇事後，於警員至
    現場處理時，向警員報明肇事自首接受裁判，此有警製自首報告表附卷可稽（原
    審卷第一宗第十頁），應依自首之規定減輕其刑。
七、原審未察，認本件被告對車禍當時之車速並無一致之自白，而縱有自白亦無其他
    證據可為佐證、更與車禍之發生並無相當因果關係，是不能依此即稱被告有超速
    行駛致生車禍之過失。復查無其他足以證明被告闖紅燈、超速行駛之積極證據，
    認被告犯罪不能證明，而為無罪之諭知，容有未當，檢察官上訴意旨亦指摘及此
    ，其上訴有理由，爰由本院將原判決撤銷改判，並審酌本件車禍之發生原因，被
    告過失之情節及被告犯罪造成被害人楊財發死亡及告訴人甲○○所受之傷害，被
    告迄今尚未與告訴人甲○○及被害人楊財發之家屬達成民事和解，賠償告訴人甲
    ○○及被害人楊財發之家屬損害等一切情狀，量處如主文第二項所示之刑，並諭
    知易科罰金之折算標準，以示懲儆。
據上論斷，應依刑事訴訟法第三百六十九條第一項前段、第三百六十四條、第二百九
十九條第一項前段，刑法第二百七十六條第一項、第二百八十四條第一項前段、第五
十五條、第六十二條前段、第四十一條第一項，罰金罰鍰提高標準條例第一條前段、
第二條，判決如主文。
本案經檢察官陳文禮到庭執行職務。
中      華      民      國    九十二    年      十      月    二十三    日
                              臺灣高等法院交通法庭
                                  審判長法  官  陳  正  雄
                                        法  官  許  宗  和
                                        法  官  許  錦  印
右正本證明與原本無異。
不得上訴。
                                        書記官  楊  妙  恩
中      華      民      國    九十二    年      十      月    二十八    日
附錄：本案論罪科刑法條全文
刑法第二百七十六條：
因過失致人於死者，處二年以下有期徒刑、拘役或二千元以下罰金。
從事業務之人，因業務上之過失犯前項之罪者，處五年以下有期徒刑或拘役，得併科
三千元以下罰金。


司法院資訊處製作；財團法人民間司法改革基金會備份。
